【裁判字號】    96,訴,680
【裁判日期】    970215
【裁判案由】    強盜
【裁判全文】
臺灣臺南地方法院刑事判決               96年度訴字第680號
    公  訴  人  臺灣臺南地方法院檢察署檢察官
    被      告  甲○○
                        號3樓.
上列被告因強盜案件，經檢察官提起公訴（96年度偵字第3973號
），本院判決如下：
    主  文
甲○○以非法方法，剝奪人之行動自由，處有期徒刑壹年肆月，
減為有期徒刑捌月。
扣案之水果刀壹把沒收。
    事  實
一、甲○○曾於民國94、95年間許與乙○○租屋同居，二人間曾
    有事實上之夫妻關係。二人同居期間，因乙○○在臺南市○
    區○○路408號開設之「熱到家PIZZA速食店」，需資金週轉
    ，甲○○曾先後多次匯款予乙○○，乙○○並未償還。嗣二
    人分手後，甲○○曾多次前往上址，糾纏乙○○。96年2月
    15 日15時30分許，甲○○因患有異位性皮膚炎，且失業致
    經濟狀況不佳，缺錢就醫，復前往上址店前守候，待乙○○
    出現後，竟持預藏之水果刀（按扣押物品清單載為菜刀）乙
    把自背後抵住乙○○之腰部，脅迫乙○○稱：要好好配合，
    否則白刀子進，紅刀子出，將乙○○強押至該店二樓辦公室
    內談判，喝令尚玉萍須還錢（按尚未提及金額）供伊醫病，
    並將所持水果刀置於辦公桌上，以此非法方法剝奪乙○○之
    行動自由。旋因乙○○所僱用之店長丙○○見狀已即時報警
    ，員警據報約五分鐘即趕至現場處理，將甲○○當場逮捕，
    並扣得甲○○所有之上開水果刀乙把。
二、案經乙○○訴由臺南市警察局第一分局報請台灣台南地方法
    院檢察署檢察官偵查起訴。
    理  由
甲、證據能力方面：
    本件下採之論罪證據，其中證人乙○○及丙○○於偵查中之
    證述，雖係被告以外之人於審判外之陳述，惟業經具結，且
    本院亦查無該等言詞陳述作成時，有何非出於自由意志之不
    適當情況，依照刑事訴訟法第158條之3、第159條之1第2項
    之規定，自得採為本案認定犯罪事實之證據；另彰化銀行帳
    戶存摺影本乙份、匯款委託書影本三紙，均係從事業務之人
    於通常業務過程所須製作之證明文書，本院亦查無該文書有
    何故意登載不實之顯不可信之情況，依照刑事訴訟法第159
    條之4第2款之規定自得採為本案認定犯罪事實之證據。
乙、認定事實面：
    上開犯罪事實，業據被告於本院審理中坦承不諱（見本院卷
    第70、71頁），核與證人乙○○於偵查中結稱：「（問：案
    發當日被告找妳何事？）被告在店旁看到我，持刀押我要我
    配合他上店內之2樓，在2樓時被告表示他失業且身體狀況不
    好，要我拿錢給他，我們尚未談到金額時，警方就到場了。
    」等語（見偵卷第28頁）、審理中結稱：「（問：你與被告
    甲○○之關係為何？）以前是男女朋友。（問：96年2月15
    日當天為何與被告上到披薩速食店二樓辦公室？）因為當時
    我要去隔壁打鎖匙，被告跟隨我，並拿刀押著我，要我跟他
    上二樓。（問：被告有無說如不上樓要如何？）說要白刀子
    進紅刀子出。（問：當天被告押你上二樓，如何要求你將錢
    交出？）被告是用刀子抵著我的背部，把我押到二樓去，在
    那叫我把錢交出來，後來我勸被告把刀放下，有話好好說，
    你到底要多少錢，他就先把刀放桌上，我剛講完這句話沒多
    久警察就來了。」等語（見院卷第40、45頁），及證人丙○○於偵查中結稱：「（問：當時情況如何？）當時我正在幫
    客人點餐，我看見被告與乙○○2人貼身一起走進店內，且
    乙○○表情怪怪的，因之前乙○○曾告知我，如看見被告來
    店裡就要報警，所以我就報警了。（問：有無看見被告持刀
    ？）因被告有穿很大件之衣服，我有看見被告拿東西，但我
    不確定是刀子。」等語（見偵卷第15頁）、審理中結稱：「
   （問：案發當天你目睹的情形如何？）當天我老闆娘乙○○
    去打鑰匙，乙○○回來時被告跟在後面，我發現乙○○的表
    情有問題，我看到乙○○嘴巴在講東西，我突然想到之前乙○○有交代我，如果被告再來店裡面找他要報警，乙○○有
    將派出所的電話貼在點餐的電腦上面，於是我就報警處理。
   （問：你有無看到被告手中持有何物品？）沒有。被告與乙○○貼得很近，但跟電視上演的情節很像，感覺被告好像有
    拿東西抵住乙○○，被告是穿著大衣。（問：案發當天你看
    到被告與乙○○從店外走進來，然後他們到二樓後，與警察
    來店裡時隔多久？）大約五分鐘的時間。」等語（見院卷第
    64、65、67頁）相符，並有水果刀乙把扣案及現場紀錄照片
    八張附卷可資佐證，罪證明確，被告犯行堪以認定。
丙、論罪科刑方面：
    核被告所為，係犯刑法第三百零二條第一項之非法剝奪人之
    行動自由罪。公訴意旨認被告甲○○上開時地，係意圖為自
    己不法之所有，持刀強押乙○○，脅迫交付金錢予其花用，
    惟因員警據報趕至現場處理，甲○○遭當場逮捕始而未遂，
    涉犯刑法第330條第2項、第1項之加重強盜未遂罪云云。惟
    查：(一)、被告與乙○○同居期間，甲○○曾先後分於94年12
    月15日匯款新台幣（以下同）1萬五千元、95年1月10日匯款
    2 萬元、95年12月11日匯款2萬元予乙○○，於95年3月1日
    付現4萬五千元（按該款係由被告之兄李清華先匯入被告之
    帳戶）予乙○○之事實，有彰化銀行帳戶存摺影本乙份、匯
    款委託書影本三紙附卷足憑，復為證人乙○○於審理中所是
    認（見本院卷第43、47頁），自足認屬實。(二)、惟證人乙○○於本院審理中先則否認上開事實，結稱：「（問：在披薩
    速食店開幕及經營期間，被告有無對你做金錢上的贊助？）
    沒有。反而是我匯錢給他。我有匯錢的證明。（問：你們認
    識期間，有無金錢往來？）我有金錢支持他過，他從沒有金
    錢給我過。（問：被告有無給過你支票或匯款？）沒有。」
    等語（見本院卷第42頁），足見證人乙○○就其是否曾於同
    居期間受被告資金資助，其供詞原多所閃爍保留。(三)、證人
    乙○○於審理中結稱：「（問：剛剛被告匯款給你的金額，
    是做何用途？）有時做生意的錢週轉時，他會幫忙補貼。」
    等語（見本院卷第45頁），核與被告於審理中所辯相符，足
    見被告匯上開款項予證人乙○○，係為支應證人乙○○經營
    上開速食店資金週轉所需，並不在二人同居期間一般生活費
    用支出範圍內，其應屬借款之性質，且既無證據足認被告有
    免除證人乙○○該債務償還責任之事實，則被告依法自有權
    向其請求償還，亦足認定。(四)、證人乙○○於審理中結稱：
    「（問：他所匯的錢，你有無還給他？）因為他欠錢時，我
    也會匯錢給他，大家互相幫忙。」等語（見本院卷第45頁）
    ，足見其尚未向被告清償上開借款債務，亦足認定。(五)、證
    人乙○○於審理中結稱：（問：當天有無跟你說過有需要一
    些錢去看醫生？）有，他有提及他沒有工作沒有錢，身體不
    舒服想要錢去看醫生。）等語（見本院卷第45頁），核與其
    於偵查中結稱：「（問：案發當日被告找妳何事？）被告在
    店旁看到我，持刀押我要我配合他上店內之2樓，在2樓時被
    告表示他失業且身體狀況不好，要我拿錢給他，我們尚未談
    到金額時，警方就到場了。」等語（見偵卷第28頁）及被告
    於審理中所辯相符，足見被告確係因失業致經濟狀況不佳，
    因病缺錢就醫，始向證人要求還款，且其既尚未與證人言及
    求償之金額，自亦無踰越其得求償範圍而脅迫證人付款之情
    事，亦足認定。證人乙○○於審理中雖改稱：「（問：案發
    當天被告有無提及要你拿十二萬元給他？）他只叫我拿錢給
    他，好像有提到幾萬元。」等語（見本院卷第43頁），證詞
    不明確，且與上開事證不合，自不足採為不利於被告之認定
    。(六)、證人丙○○於警訊時雖證稱：「（問：他們兩個之前
    有無發生過爭吵因何事是否清楚？）：甲○○曾多次前往到
    店內向乙○○要求分手費用，最近一次約在一月中旬在2樓
    爭吵。」云云，然其上開證詞，係其經由同事傳聞而轉述之
    詞，並非經其親眼目睹，業據其於審理中結證在卷（見本院
    卷第64頁），自亦不足採為不利於被告之認定。(七)、綜上各
    情參互觀之，本件被告並無不法所有之意圖，所為尚與強盜
    未遂罪之成立要件有間，難以該罪相繩。故本件公訴人起訴
    法條尚有未洽，惟其社會基本事實同一，應予變更。至被告
    於剝奪證人乙○○行動自由過程中，雖另涉有刑法第304條
    之強制罪、305條之恐嚇罪，惟均應視為剝奪行動自由罪之
    部分行為，為該罪所吸收，不另論以上開各罪名（最高法院
    29 年上字第3757號、74年台上字第3400判例參照）。被告
    與證人乙○○間曾有事實上之夫妻關係，具有家庭暴力防治
    法第三條第二款所定之家庭成員關係。而家庭成員間實施身
    體或精神上不法侵害之行為者，均屬家庭暴力，而家庭成員
    間故意實施家庭暴力行為而成立其他法律所規定之犯罪，則
    成立家庭暴力罪，同法第二條第一項、第二項分別定有明文
    ，故被告所犯上開罪名，構成上開家庭暴力罪。爰審酌被告
    前有竊盜前科，素行欠佳，有台灣高等法院被告全國前案紀
    錄表乙紙附卷足憑，竟復對前同居女友，持刀押人討債，犯
    罪情節及所生危害已重，惟審理中坦承犯行，態度尚佳等一
    切情狀，量處如主文所示之刑，又被告犯罪之時間，係在九
    十六年四月二十四日之前，合於依中華民國九十六年罪犯減
    刑條例第二條所定減刑條件，且無同條例第三條所定之不得
    減刑情形，應依該例減其宣告刑二分之一，以示懲儆。扣案
    之水果刀壹把，係被告所有供本案犯罪所用之物，業據其於
    審理中供明在卷已如前述，自應依法宣告沒收。
丁、據上論斷，應依刑事訴訟法第二百九十九條第一項前段、第
    三百條，刑法第三百零二條第一項、第三十八條第一項第二
    款，刑法施行法第一條之一，中華民國九十六年罪犯減刑條
    例第二條第一項第三款、第七條，判決如主文。
中    華    民    國    97    年    2     月    15    日
                  刑事第一庭   審判長法 官  陳顯榮
                                     法 官  鍾邦久
                                     法 官  柯顯卿
以上正本證明與原本無異。
如不服本判決應於收受本判決後10日內向本院提出上訴書狀，並
應敘述具體理由。如未敘述上訴理由者，應於上訴期間屆滿後20
日內向本院補提理由書狀（均須按他造當事人之人數附繕本）「
切勿逕送上級法院」。
                                    書記官  黃鋕偉
中    華    民    國    97    年    2     月    15    日
附錄本案論罪科刑法條全文：
刑法第三百零二條第一項：私行拘禁或以其他方法，剝奪人之行
                        動自由者，處五年以下有期徒刑、拘
                        役或三百元以下罰金。


司法院資訊處製作；財團法人民間司法改革基金會備份。
